臺灣高等法院刑事判決
109年度上訴字第1003號
上  訴  人  
即  被  告  陳品劭


指定辯護人  本院公設辯護人陳德仁  
上列上訴人即被告因強盜等案件，不服臺灣新北地方法院108年
度訴字第612號，中華民國109年1月21日第一審判決（起訴案號
：臺灣新北地方檢察署108年度少連偵字第68號），提起上訴，
本院判決如下：
    主  文
上訴駁回。
    事  實
一、乙○○與少年甲○○（民國00年0月生，真實姓名年籍詳卷）間
    有債務關係，於民國108年1月7日凌晨，從不知情之林哲瑋
    處得悉林哲瑋邀約甲○○與施○謙（91年10月生，真實姓名年
    籍詳卷）至新北市五股區中興路3段一帶碰面，乙○○遂邀集
    少年曾○翔（92年10月生，真實姓名年籍詳卷）與綽號「大
    塊」（臺語）之成年男子一同前往。於108年1月7日凌晨3時
    許，甲○○騎乘車牌號碼000-000號普通重型機車搭載施○謙至
    新北市○○區○○路0段000號附近等候林哲瑋前來時，乙○○亦駕
    駛車牌號碼00-0000號自用小客車搭載曾○翔、「大塊」到來
    ，乙○○為向甲○○追討債務，竟與曾○翔、「大塊」共同基於
    剝奪他人行動自由之犯意聯絡，由乙○○、曾○翔分持棍棒下
    車，甲○○、施○謙見狀隨即欲逃離現場，施○謙因躲藏在草叢
    處未被發現，甲○○則躲避不及為乙○○、曾○翔抓到後，遭渠2
    人以棍棒或徒手毆打，並將甲○○強押上前開自用小客車後，
    載往新北市五股區某越堤道下車，乙○○與曾○翔復接續以棍
    棒或徒手毆打甲○○，致甲○○受有頭部挫傷併撕裂傷4公分、
    臉部多處挫傷、雙手臂多處擦傷挫傷、右小腿擦傷挫傷之傷
    害，乙○○並要求甲○○帶其回家取款以返還欠款，甲○○憚於乙
    ○○方面人多勢眾，迫於無奈而帶乙○○前往其位於新北市○○區
    ○○路00巷00號1樓住處（曾○翔與「大塊」並未一同前往），
    並任由乙○○自其父房內取走美金21美元以抵償債務。嗣於同
    日凌晨5時許，乙○○駕駛前開車輛搭載甲○○返回新北市○○區○
    ○路0段000號附近，留下甲○○後自行離去，而共同以此方式
    剝奪甲○○之行動自由。甲○○獲釋後報警處理，始循線查獲上
    情。
二、案經甲○○訴由新北市政府警察局新莊分局報告臺灣新北地方
    檢察署檢察官偵查起訴。
    理  由
壹、證據能力部分：
一、被告經傳未到。惟按刑事訴訟法第159條之1第2項規定：被
    告以外之人於偵查中向檢察官所為之陳述，除顯有不可信之
    情況者外，得為證據。所稱「得為證據」，依其文義解釋及
    立法理由之說明，並無限縮於檢察官在偵查中訊問被告以外
    之人即證人之程序，已給被告或其辯護人對該被告以外之人
    行使反對詰問權者，始有證據能力。第以刑事被告之詰問權
    ，係指訴訟上被告有在審判庭盤詰證人之權利；偵查中檢察
    官訊問證人，旨在蒐集被告犯罪證據，以確認被告嫌疑之有
    無及內容，與審判中透過當事人之攻防，經由詰問程序調查
    證人以認定事實之性質及目的有別。偵查中辯護人僅有在場
    權及陳述意見權，此觀刑事訴訟法第245條第2項前段之規定
    甚明，檢察官訊問證人並無必須傳喚被告使其得以在場之規
    定，同法第248條第1項前段雖規定「如被告在場者，被告得
    親自詰問」，亦僅賦予該在場被告有行詰問證人之機會而已
    ，被告如不在場，殊難期有詰問之可能。此項未經被告詰問
    之被告以外之人於偵查中向檢察官所為之陳述，原則上為法
    律規定有證據能力之傳聞證據，基於當事人進行主義之處分
    主義，被告於審判中仍非不得請求詰問，使該偵查中之陳述
    成為完足調查之證據，亦得放棄對原供述人之反對詰問權或
    不爭執其陳述，由審判長依刑事訴訟法第288條第2項前段、
    第165條第1項之規定，得僅以宣讀該被告以外之人之陳述或
    告以要旨之方式，踐行其證據調查程序（最高法院96年度台
    上字第6682號判決意旨參照）。是證人甲○○（未滿16歲，依
    法無庸具結）以證人身分於偵查中所為之證述，自具有證據
    能力。
二、次按，被告以外之人於審判外之陳述，除法律有規定者外，
    不得作為證據；被告以外之人於審判外之陳述，雖不符刑事
    訴訟法第159條之1至第159條之4之規定，而經當事人於審判
    程序同意作為證據，法院審酌該言詞陳述或書面陳述作成時
    之情況，認為適當者，亦得為證據；當事人、代理人或辯護
    人於法院調查證據時，知有第159條第1項不得為證據之情形
    ，而未於言詞辯論終結前聲明異議者，視為有前項之同意；
    刑事訴訟法第159條第1項、第159條之5分別定有明文。查證
    人施○謙於警詢時及偵查中所為之陳述，少年曾○翔於警詢時
    所為之陳述，雖屬傳聞證據，惟被告乙○○及其原審辯護人於
    原審準備程序時均表示同意作為證據方法而不爭執其證據能
    力（見原審卷第53至54頁），亦未於言詞辯論終結前聲明異
    議，且本院審酌該等陳述作成之情況並無不當，依刑事訴訟
    法第159條之5規定，該等供述證據具有證據能力。
三、再按，刑事訴訟法第159條第1項明定被告以外之人，於審判
    外之言詞或書面陳述，除法律有規定者外，不得作為證據，
    用以保障被告之反對詰問權。就被告以外之人於檢察事務官
    、司法警察官或司法警察調查中所為之陳述，基於實體發現
    真實之訴訟目的，如於審判中有第159條之3所列死亡、身心
    障礙致記憶喪失或無法陳述、滯留國外或所在不明而無法傳
    喚或傳喚不到、或到庭後無正當理由拒絕陳述等情形之一，
    經證明其調查中所為陳述絕對「具有可信之特別情況」，且
    為證明犯罪事實之存否所「必要」者，亦例外地賦與證據能
    力。而所謂「絕對特別可信性」，係指陳述是否出於供述者
    之真意、有無違法取供情事之信用性而言，故應就筆錄製作
    之原因、過程及其功能等加以觀察其信用性，據以判斷該傳
    聞證據是否有特別可信之情況而例外具有證據能力。查證人
    甲○○雖未經檢察官及被告交互詰問，惟其經原審傳喚、拘提
    不到，有送達證書2份、拘票及拘提報告書各2份在卷可稽，
    足認證人甲○○已有傳喚不到之情形；而依證人甲○○之警詢筆
    錄觀之，其於警詢所為不利被告之陳述係出於自由意思，復
    無證據足認其於警詢時所為陳述，係司法警察違背法定程序
    所取得，且證人甲○○於警詢陳述時，距離案發時較為接近，
    當能憑其清楚記憶而為供述，自較無受外界關說或干擾之影
    響，堪認其於警詢時所為陳述之客觀外部情況，具有可信之
    特別情況，且與被告本案犯罪有重要關聯性，而證人甲○○於
    其後偵查中就上開部分並無相類似供述可以替代，是其警詢
    陳述當為證明被告本案犯罪事實存否所必要，依刑事訴訟法
    第159條之3第3款規定，自得為證據。
四、至非供述證據部分，並無事證顯示係實施刑事訴訟程序之公
    務員因違背法定程序而取得，復經本院依法踐行調查程式，
    皆應有證據能力。
貳、認定犯罪事實所憑之證據及理由：
一、訊據被告固坦承有與告訴人有債務關係，且於上開時、地與
    告訴人見面後，有與曾○翔共同毆打告訴人成傷，被告並有
    取得告訴人之美金21元抵債等情不諱，惟矢口否認有何妨害
    自由之犯行，辯稱：甲○○欠我錢很久並封鎖我，後來林哲瑋
    說能約到甲○○，我就跟曾○翔到林哲瑋約甲○○的地方，一下
    車看到甲○○、施○謙要跑，我跟曾○翔就拿棍子出來追他們，
    只有追到甲○○，我跟甲○○說要跟我好好講就上車，甲○○說好
    就自己上車，我並沒有強押他上車，之後我開車載曾○翔、
    甲○○到三重，我問甲○○為何要玩弄我、要如何還欠我的錢，
    甲○○說要去工作還錢，我以為甲○○又再玩弄我才用棒子敲甲
    ○○的手，並沒有打甲○○的頭，我原本叫甲○○打電話給他爸爸
    ，但甲○○說他爸爸去日本，錢放家裡，就叫我載他回家拿錢
    ，我跟甲○○進到他家後，甲○○翻他爸的櫃子在抽屜裡找到美
    金21元，我當場按計算機給甲○○看，說這邊相當於新臺幣（
    下同）6、7百元，就當他已還7百元，甲○○並說之後要每星
    期還我1千元，然後我就載甲○○回五股牽機車云云。
二、經查：
  ㈠於108年1月7日凌晨3時許，告訴人騎乘車牌號碼000-000號普
    通重型機車搭載證人施○謙至新北市○○區○○路0段000 號附近
    等候林哲瑋前來時，被告亦駕駛車牌號碼00-0000號自用小
    客車搭載少年曾○翔、「大塊」前往，被告到場後，即與少
    年曾○翔分持棍棒下車，告訴人、施○謙見狀隨即欲逃離現場
    ，其中施○謙因躲藏草叢處未被發現，告訴人則躲避不及遭
    被告、曾○翔抓到後，隨即遭以棍棒或徒手毆打，並將之載
    往新北市五股區某越堤道，下車後，被告、少年曾○翔復接
    續以棍棒或徒手毆打告訴人，致告訴人受有頭部挫傷併撕裂
    傷4公分、臉部多處挫傷、雙手臂多處擦傷挫傷、右小腿擦
    傷挫傷之傷害，被告並要求告訴人帶其回家取款，告訴人因
    而帶被告前往新北市○○區○○路00巷00號1樓住處取走美金21
    元，嗣於同日凌晨5時許，被告駕駛車牌號碼00-0000號自用
    小客車搭載告訴人返回新北市○○區○○路0 段000號附近，留
    下告訴人後自行離去等情，業經被告於原審審理時坦承在卷
    （見原審卷第205、208至211頁），核與證人即告訴人甲○○
    於警詢、偵查中（見偵卷第23至29頁、第31至37頁、第161
    至163頁），以及證人施○謙於警詢、偵查中（見偵卷第39至
    45頁、第149至150頁）之證述相符，並有衛福部樂生療養院
    出具之甲○○診斷證明書1紙及甲○○傷勢照片共15張在卷可稽
    （見偵卷第63、165至171頁），此部分之事實，首堪認定。
  ㈡又告訴人於偵查中雖稱沒有欠被告錢等語，且被告就告訴人
    之欠款數額究係若干歷次供述亦有不一，惟被告就其與告訴
    人間有債務糾紛一節，供述始終一致，輔以證人施○謙於偵
    查中證稱：被告認識甲○○，甲○○有跟我說他欠被告錢，欠多
    少我不知道等語（見偵卷第150頁），證人陳威宇於原審審
    理時亦證稱：去年暑假前我有跟被告借一部機車車號000-00
    0，甲○○曾偷拿我車鑰匙騎該機車出去發生車禍，回來後也
    沒跟我講，是隔兩天我要騎機車前看到車殼有刮傷及破裂才
    知道，我有問甲○○，甲○○有承認是他撞壞的，我有跟被告說
    機車是甲○○撞壞的，甲○○也同意要處理，甲○○跟我說他有跟
    被告聯絡，也跟被告說他會賠償，後來我把機車還給被告，
    被告說他有拿去修理，修理機車的錢他先出等語（見原審卷
    第182至188頁），足見被告辯稱其與告訴人間有債務糾紛一
    節，應非虛構，而可採信，先予敘明。
  ㈢被告雖以前詞置辯，惟：
　　⒈告訴人於警詢時證稱：我到達現場沒多久，曾○翔與其他三
      人便駕駛一臺白色汽車到場，曾○翔與被告一下車就拿棒
      球棍打我手腳，我想跑離現場但還是被曾○翔與被告抓住
      ，我被打後又將我帶上車載到五股區的越堤道上等語（見
      偵卷第25頁）；於偵查中證稱：我被追到後，他們有用棒
      球棍丟我打我，曾○翔是用拳頭打我，後面他們把我押上
      車，當時我不想上車，我是被強制押上車，他們將我押到
      一個堤防邊，要我下車，將我帶到一個沒有人的樓梯圍毆
      ，還有用鐵棒打我等語（見偵卷第161頁），證人施○謙於
      警詢時證稱：我看到一臺白色汽車向我們開過來停在我們
      前面，接著四個門都打開，我看到被告從駕駛座下來有拿
      棍子，曾○翔從副駕駛座下來有拿刀，我跟甲○○嚇到趕快
      分開徒步逃離現場等語（見偵卷第41頁）；於偵查中證稱
      ：當時是我與林哲瑋聯繫上，我有跟他說甲○○在也想見你
      ，他就說一起帶過來，我們在該處等很久，林哲瑋請我們
      拍在場的門牌給他看，後來我們就等了3至5分鐘，我覺得
      奇怪，我就叫甲○○先將機車發動，有事就跑，後來過來一
      臺白色三菱汽車就直接插在我們旁邊，四人同時下車，副
      駕駛座的人手持白色東西，我就趕快往前跑，甲○○往分隔
      島那邊跑，我感覺對方快追到我等語（見偵卷第149頁）
      ，且經原審勘驗案發現場之道路監視器錄影畫面，亦可見
      告訴人及證人施○謙確遭二人追逐之情形，有原審勘驗筆
      錄及監視錄影光碟擷圖11張在卷可稽（見原審卷第148至1
      50、153至157、161頁）。再輔以被告於偵查中自承：我
      有拿球棒等語（見偵卷第135頁），於原審準備程序時亦
      自承：我一下車看到他們跑了，我跟曾○翔二個人就拿棍
      子出來追他們，只有追到甲○○等語（見原審卷第52頁），
      足見告訴人及證人施○謙證述其等在同騎機車到新北市○○
      區○○路0段000號附近等候林哲瑋時，因見被告、曾○翔共
      乘自小客車前來並持棍棒下車，旋欲逃離現場，惟遭被告
      、曾○翔追趕，告訴人甲○○並遭被告追上等情，洵屬有據
      ，應可採信。衡情，案發時值深夜之凌晨3時許，告訴人
      、證人施○謙本係與林哲瑋相約見面，被告、曾○翔卻突然
      出現，顯已超出告訴人及證人施○謙之預期，而由告訴人
      、證人施○謙在見到被告、曾○翔下車後旋即跑離現場之反
      應，亦堪認告訴人、證人施○謙並不希望與被告碰面，遑
      論告訴人在與被告有債務糾紛之前提下，嗣後隻身遭持有
      棍棒等兇器之被告追及，則告訴人證稱其當時並不願意與
      被告一同上車，而係遭被告強押上車一節，核與常情相符
      ；參以彼時告訴人既與施○謙係同騎機車前往該處，證人
      施○謙並證述該機車為告訴人之父親所有（見偵卷第150頁
      ），若告訴人係自願與被告一同前往他處，大可自行騎車
      前往，並可免除事後返回原處取車之麻煩，然告訴人竟在
      未將機車妥為處理之情形下，即搭乘被告所駕車輛離去，
      突顯倉促之情，益徵告訴人指稱其係遭被告強押上車一節
      實為可信。是被告辯稱告訴人係自願上車云云，尚難採信
      。
    ⒉再者，告訴人於108年1月7日上午9時41分許，即至衛福部
      樂生療養院急診就診，經診斷後，確認其受有頭部挫傷併
      撕裂傷4公分、臉部多處挫傷、雙手臂多處擦傷挫傷、右
      小腿擦傷挫傷一節，有衛福部樂生療養院診斷證明書1紙
      及告訴人之傷勢照片共15張在卷可稽，足見告訴人在案發
      後不到6小時之內就醫即經醫師診斷確有受傷之情事，且
      觀諸告訴人上開傷勢，亦與由棍棒及以徒手毆打造成之傷
      勢相符，足見告訴人指訴被告、曾○翔有持棍棒或以徒手
      毆打其之情節非虛。至被告於原審審理時雖辯稱僅有打告
      訴人手部，告訴人頭部傷害是在跑步過程中自己跌倒云云
      （見原審卷第206頁），惟經勘驗案發現場之道路監視器
      錄影畫面，未見告訴人有跌倒情事，且告訴人亦未曾為此
      等證述，輔以被告前於警詢、偵查中均供稱並未攻擊、傷
      害告訴人，亦未曾供稱告訴人有自己跌倒之情事，是被告
      於原審審理時所為此部分之供述，顯係卸責之詞，委無可
      採。是告訴人於新北市○○區○○路0段000號附近及新北市五
      股區某越堤道，確有遭被告及曾○翔持棍棒或以徒手毆打
      ，致受有上述傷害一節，應堪認定。
    ⒊而被告於108年1月7日凌晨4時許與告訴人一同返回告訴人
      住處，被告並因而取得美金21元之事實，業經被告自承在
      卷（見偵卷第13、15、115、133至135頁；原審卷第53、1
      50至151、205、210至211頁），核與告訴人於警詢及偵查
      中證述被告載其返家取其財物之過程相符（見偵卷第27、
      35、162頁），並經原審勘驗告訴人住處內外之監視器錄
      影畫面，可辨認被告確實有陪同告訴人返家一節屬實，有
      原審勘驗筆錄及監視器錄影光碟擷圖5張在卷可稽（見原
      審卷第150至151、158至160頁），是此部分之事實，應堪
      認定。至被告實際取得之財物若干，因被告始終供承數額
      為美金21元等語，已如前述，且告訴人於偵查中證稱：實
      際損失我跟我爸都不清楚，香菸至少3 、4包等語（見偵
      字卷第162 頁），足見告訴人無法確定被告實際取得之財
      物內容，其中香菸部分更是僅有告訴人說詞，自難僅憑告
      訴人此部分之指訴，遽為不利於被告之認定。輔以原審向
      華南商業銀行函查結果，曾○翔曾於108年1月16日至華南
      商業銀行北桃園分行結售現鈔美元21圓整，有華南商業銀
      行股份有限公司北桃園分行108年10月2日華北桃外字第10
      80000512號函及檢附之曾○翔身分證正反面影本、現金支
      出傳票、轉帳收入等交易資料在卷可佐（見原審卷第87至
      101頁），與被告所述相符，依「罪證有疑，有利被告」
      之證據法則，應認被告當日所取得之財物為美金21美元，
      附此敘明。
  ㈣按刑法上之強盜罪，以有為自己或第三人不法所有之意圖為
    構成要件之一，若奪取財物係基於他種目的，而非出於不法
    所有之意思者，縱其行為違法，要不成立強盜罪（最高法院
    21年上字第18號判決意旨參照）。查被告與告訴人間確有債
    務糾紛一節，已如前述，是被告辯稱係為向告訴人催討債務
    而傷害、帶走告訴人及取走美金21美元等情，尚非無據。基
    此，被告主觀上既係為向告訴人催討債務，方對告訴人為剝
    奪行動自由犯行，尚難逕認其主觀上有何不法所有之意圖。
  ㈤又依原審勘驗告訴人住處內外之監視器錄影畫面結果，可知
    被告與告訴人在108年1月7日凌晨4時1分到達告訴人住處前
    ，係告訴人自行開門後，由被告先行入內，過程中被告與告
    訴人並無肢體上接觸，且被告與告訴人間均維持有數步距離
    ，在屋內時，亦可見被告有翻找物品之動作，嗣二人於10同
    日凌晨4時19分離開告訴人住處，離去之際亦呈一前一後之
    情，由被告先行走出大門後，告訴人隨即走出並關門，二人
    步行時約保持3至5公尺之距離，仍未有肢體上之接觸情形，
    有原審勘驗筆錄及監視錄影光碟擷圖在卷可稽（見原審卷第
    150至151、158至160 頁），是在前往告訴人住處時，確未
    見曾○翔同行，證人曾○翔於警詢中同樣供稱其在五股越堤道
    時，即通知友人先來載其離開等語（見偵卷第21頁），是帶
    同告訴人前往告訴人住處之人應僅有被告一人，應可認定，
    公訴意旨認彼時係被告與曾○翔一同前往，應有誤會，併此
    敘明。
  ㈥至公訴意旨雖認被告駕車前往新北市五股區中興路3段時，車
    上共有四人，惟被告於警詢、偵查及原審審理時均供稱車上
    僅有其與曾○翔、綽號「大塊」之某成年男子（見偵卷第13
    、117頁；原審卷第209頁），證人曾○翔亦同證稱車上僅有
    三人（見偵卷第21頁），而依前引之現場道路監視器錄影畫
    面勘驗筆錄及擷圖，亦僅見有被告、曾○翔下車追趕告訴人
    及證人施○謙，應認被告在駕車前往新北市五股區中興路3段
    時，車上共有三人（含被告）。
  ㈦綜上所述，被告所辯，均無可採。本案事證明確，被告犯行
    ，已堪認定，應依法論科。
三、論罪：
  ㈠按刑法第2條第1項規定「行為後法律有變更者，適用行為時
    之法律。但行為後之法律有利於行為人者，適用最有利於行
    為人之法律」，係規範行為後法律變更所生新舊法比較適用
    之準據法；該條規定所稱「行為後法律有變更者」，包括犯
    罪構成要件有擴張、減縮，或法定刑度有變更等情形。故行
    為後應適用之法律有上述變更之情形者，法院應綜合其全部
    罪刑之結果而為比較適用。惟若新、舊法之條文內容雖有所
    修正，然其修正內容與罪刑無關，僅為文字、文義之修正、
    條次之移列，或將原有實務見解及法理明文化等無關有利或
    不利於行為人之情形，則非屬上揭所稱之法律有變更，亦不
    生新舊法比較之問題，而應依一般法律適用原則，逕行適用
    裁判時法（最高法院107年度台上字第4438號判決意旨參照
    ）。查被告行為後，刑法第302條第1項之規定於108年12月2
    5日修正公布，並於同年月27日生效施行；修正前該規定之
    法定刑為「處5年以下有期徒刑、拘役或3百元以下罰金」，
    修正後之法定刑則為「處5 年以下有期徒刑、拘役或9 千元
    以下罰金」，而修正前之罰金刑雖規定為3百元以下，但依
    刑法施行法第1條之1第1項、第2項前段規定，該罰金貨幣單
    位為新臺幣，其罰金數額並應提高為30倍，故罰金刑實則為
    新臺幣9千元以下，修正後該罪罰金刑亦同為新臺幣9千元以
    下，與修正前仍屬一致，並無不同，對被告而言尚無有利或
    不利之情形，揆諸前揭說明，自不生新舊法比較之問題，應
    依一般法律適用原則，適用裁判時法即上揭修正後之刑法第
    302條第1項規定。
  ㈡次按，刑法第302條之妨害自由罪，係妨害他人自由之概括規
    定，故行為人具有一定目的，以非法方法剝奪人之行動自由
    者，除法律別有處罰較重之規定（例如略誘及擄人勒贖等罪
    ），應適用各該規定處斷外，如以使人行無義務之事，或妨
    害人行使權利為目的，而其強暴脅迫復已達於剝奪人行動自
    由之程度，即祇成立本罪，不應再依同法第304 條論處。誠
    以此項使人行無義務之事，或妨害人行使權利之低度行為，
    應為非法剝奪人之行動自由之高度行為所吸收，不能以其目
    的係在使人行無義務之事，或妨害人行使權利，認為係觸犯
    刑法第302條第1項及第304條第1項之二罪名，而依同法第55
    條從一重處斷（最高法院93年度台上字第3309號判決意旨參
    照）。再按刑法第302條第1項之剝奪人之行動自由罪，所稱
    之非法方法，已包括強暴、脅迫或恐嚇等一切不法手段在內
    ，且較他罪為重，因之，如以非法方法剝奪他人行動自由行
    為繼續中，因而致被害人普通傷害者，乃強暴、脅迫當然之
    結果，除另有傷害故意外，仍祇成立該條項之罪，尚無同法
    第277條第1項之適用（最高法院93年度台上字第3723號、86
    年度台上字第3619號判決意旨參照）。
  ㈢又按刑法總則之加重，係概括性之規定，所有罪名均一體適
    用；刑法分則之加重，係就犯罪類型變更之個別犯罪行為予
    以加重，成為另一獨立之罪名。兒童及少年福利與權益保障
    法第112條第1項前段所定：「成年人教唆、幫助或利用兒童
    及少年犯罪或與之共同實施犯罪或故意對其犯罪者，加重其
    刑至二分之一」，其中成年人教唆、幫助或利用兒童及少年
    犯罪或與之共同實施犯罪之加重，並非對於個別特定之行為
    而為加重處罰，其加重係概括性之規定，對一切犯罪皆有其
    適用，自屬刑法總則加重之性質；至故意對兒童及少年犯罪
    之加重，係對被害人為兒童及少年之特殊要件予以加重處罰
    ，乃就犯罪類型變更之個別犯罪行為予以加重，則屬刑法分
    則加重之性質（最高法院103年度台非字第306號判決意旨參
    照）。
  ㈣查被告於本案行為時係成年人，告訴人、共犯曾○翔分別為93
    年8月生、92年10月生，於本案行為時均為12歲以上未滿18
    歲之少年。又被告係為向告訴人催討債務而傷害、帶走告訴
    人並取走美金21美元，是尚難認被告於主觀上具有不法所有
    之意圖，已如前述，是被告故意對12歲以上未滿18歲之少年
    甲○○犯罪，核被告所為，應係犯兒童及少年福利與權益保障
    法第112條第1項前段、刑法第302條第1項之成年人故意對少
    年犯非法剝奪他人行動自由罪，要屬刑法分則加重之性質，
    依法加重其法定本刑。公訴意旨漏未斟酌上情，認被告所為
    係犯刑法第330條第1項之攜帶兇器強盜罪，尚有未洽，惟其
    起訴之基本事實同一，本院自應予以審理，並變更其起訴法
    條。
  ㈤又被告與少年曾○翔等人因告訴人遲未清償債務，以拘束人身
    自由之方式為被告催討，於新北市○○區○○路0段000號一帶等
    處共同傷害告訴人後強押告訴人上車，使告訴人憚於其等人
    數之優勢，僅得帶同被告至告訴人住處，並令被告取走財物
    而行無義務之事後始予釋放，以此方式剝奪告訴人之行動自
    由，其前揭傷害、強制犯行，為剝奪行動自由犯行之低度行
    為而為其所吸收，均不另論罪。公訴意旨認就被告毆打告訴
    人部分應另論以傷害罪，並與剝奪行動自由罪間具有想像競
    合犯之裁判上一罪關係，亦有未洽。
  ㈥又被告與少年曾○翔、「大塊」，就上開犯行間，有犯意聯絡
    及行為分擔，應論以共同正犯。
  ㈦而被告就所犯上開罪名，係與斯時年當12歲以上未滿18歲之
    少年曾○翔共同實施犯罪，應依兒童及少年福利與權益保障
    法第112條第1項前段規定，予以總則加重其刑。　　
叁、駁回上訴之理由：
一、原審以被告犯罪明確，適用兒童及少年福利與權益保障法第112條第1項前段，刑法第11條、第28條、第302條第1項、第38條之1第1項前段、第3項等規定，並以行為人之責任為基礎，審酌被告僅因不滿告訴人未能清償債務，為向告訴人催討債務，竟夥同少年曾○翔、「大塊」以上述強暴脅迫手段妨害告訴人之行動自由，於深夜時分剝奪告訴人之行動自由長達約2小時，對告訴人人身自由造成之侵害非小，兼衡其犯罪之動機、目的、手段，及本案係被告邀集少年曾○翔、「大塊」，到場後亦係由被告主導指揮之犯罪分工及參與情節，並兼衡被告自陳高中畢業之智識程度，現從事攝影師工作，月薪2萬元，需扶養母親之家庭生活狀況，迄今未取得告訴人之諒解，及其犯罪後之態度等一切情狀，量處有期徒刑6月，復就沒收部分敘明：被告於剝奪告訴人行動自由期間，曾取得美金21美元一節，業經被告自承在卷，為被告犯本案剝奪行動自由之犯罪所得，未經扣案，且未經發還被害人，爰依刑法第38條之1第1項前段、第3項規定宣告沒收，於全部或一部不能沒收或不宜執行沒收時，追徵其價額，核其認事用法正確，量刑亦屬妥適。
二、被告上訴，仍執前詞，否認犯行，辯稱其動手打人雖有不對，但過程均是告訴人自願隨同上車，並指定載送路線，並無妨害自由情事，所得僅約700元，遠不及告訴人仍積欠之債務，故請法院如認有罪，能考量上情以及家母罹病，經濟生活靠被告扶養，從輕量刑云云。惟被告非但有共同傷害告訴人之行為，並確實有剝奪告訴人行動自由之犯行，業經本院論述同前。又按量刑之輕重，係屬事實審法院得依職權自由裁量之事項，苟已斟酌刑法第57條各款所列情狀，而未逾越法定刑度，不得遽指為違法。查，原判決已於理由中就被告陳敬諺等5 人之犯罪動機、手段、造成之社會危害、犯罪後態度，對被害人所生損害等刑法第57條規定之事項，詳予論述採擷為科刑之考量，並未逾越法定刑度，亦無濫用權限之違法情形。上訴意旨以前開緣由指摘原審判決，均難認有理由，自應予以駁回。
肆、被告經本院合法傳喚，無正當理由不到庭，爰不待其陳述，
    逕為一造辯論之判決。　　
據上論斷，應依刑事訴訟法第368條、第371條，判決如主文。
本案經檢察官吳宗光提起公訴，檢察官孫治遠到庭執行職務。
中　　華　　民　　國　　109 　年　　6 　　月　　18　　日
                  刑事第二十一庭審判長法　官  許宗和
                                      法　官  章曉文
                                      法　官  黃玉婷
以上正本證明與原本無異。
如不服本判決，應於收受送達後20日內向本院提出上訴書狀，其
未敘述上訴之理由者並得於提起上訴後20日內向本院補提理由書
（均須按他造當事人之人數附繕本）「切勿逕送上級法院」。
                                      書記官  傅國軒
中　　華　　民　　國　　109 　年　　6 　　月　　18　　日
附錄：本案論罪科刑法條全文
中華民國刑法第302條：
私行拘禁或以其他非法方法，剝奪人之行動自由者，處5 年以下
有期徒刑、拘役或9 千元以下罰金。
因而致人於死者，處無期徒刑或7 年以上有期徒刑；致重傷者，
處3 年以上10年以下有期徒刑。
第1 項之未遂犯罰之。